【裁判字號】    98,家抗,17
【裁判日期】    981230
【裁判案由】    宣告禁治產
【裁判全文】
臺灣高等法院臺中分院民事裁定  98年度家抗字第17號
抗  告  人  甲○○
上列抗告人與相對人丙○○間因聲請監護宣告（宣告禁治產）事
件，對於民國98年8月24日臺灣臺中地方法院97年度禁字第358號
裁定提起抗告，本院裁定如下：
    主  文
抗告駁回。
抗告程序費用由抗告人負擔。
    理  由
一、按民法總則民國（下同）97年5月2日修正之條文施行前，已
    為禁治產宣告者，視為已為監護宣告；繫屬於法院之禁治產
    事件，其聲請禁治產宣告者，視為聲請監護宣告；聲請撤銷
    禁治產宣告者，視為聲請撤銷監護宣告；並均於修正施行後
    ，適用修正後之規定，民法總則施行法第四條第二項定有明
    文。是抗告人雖於民法總則修正前聲請宣告相對人丙○○禁
    治產，惟依上開規定，應視為監護之宣告，並適用修正後之
    民法總則規定，合先敘明。
二、抗告人聲請意旨略以：抗告人為相對人丙○○之配偶，相對
    人自89年起，因高血壓致腦血管破裂、中風，而無法合理處
    理自己之事務，聲請宣告相對人丙○○為禁治產人（應視為
    聲請監護之宣告）等語。
三、次按對於因精神障礙或其他心智缺陷，致不能為意思表示或
    受意思表示，或不能辨識其意思表示之效果者，法院得因本
    人、配偶、四親等內之親屬、最近一年有同居事實之其他親
    屬、檢察官、主管機關或社會福利機構之聲請，為監護之宣
    告，民法第十四條第一項定有明文。又法院應於鑑定人前訊
    問應受監護宣告之人。而監護之宣告，非就應受監護宣告之
    人之精神或心智狀況訊問鑑定人後，不得為之，民事訴訟法
    第六百零二條及第六百零三條定有明文。是法院就監護之聲
    請，原則上應於鑑定人前訊問受監護人甚明。經查：
  (一)本件原法院認抗告人不符聲請宣告相對人即其配偶丙○○為
    禁治產人之要件，而以97年度禁字第358號裁定駁回其聲請
    ，係以原法院前曾於97年11月19日應抗告人聲請至行政院衛
    生署台中醫院（下稱台中醫院）欲進行鑑定，然相對人並未
    在場致無法進行鑑定。嗣再於98年5月5日應抗告人聲請並引
    導至台中市○○街36號處欲進行鑑定，然經原法院與抗告人
    敲門多次均無人回應，嗣再會同鑑定醫師至台中醫院，亦查
    無相對人行蹤致無法進行鑑定。經向台中醫院函查是否得僅
    依病歷資料鑑定，台中醫院則函覆稱無法僅依病歷資料判定
    是否心神喪失或精神耗弱，仍需當日鑑定。原法院復於98年
    8月3日裁定命抗告人於5日內偕同相對人再次至維新醫院進
    行鑑定，或補正提出鑑定之醫療院所，或可僅依病歷資料進
    行鑑定之醫院或醫師，該裁定並已於98年8月6日送達抗告人
    之代理人，抗告人逾期未補正，而駁回抗告人之聲請。
  (二)抗告人向本院提起抗告，本院傳訊抗告人及丙○○之子乙○
    ○、之女丁○○到庭。乙○○稱：抗告人與丙○○分居三、
    四十年，抗告人不得聲請，並指陳丁○○於91年以丙○○所
    購買之躉售保險質借新台幣（下同）1800萬元後，提領供己
    使用等語；且陳稱其與丙○○講話，丙○○會簡單回答等語
    （見本院卷30、39頁）。丁○○稱：係其父丙○○說要將該
    1800萬元給外孫等語（見本院卷30頁）。另丙○○之親屬盧
    清道稱96、97年間，其曾見過丙○○，當時丙○○口詞不清
    ，其對丙○○講話，丙○○會回應等語（見本院卷39頁）。
    又台中醫院函復本院稱：丙○○98年在台中醫院治療，其意
    識狀態常因病情變化而改變，當意識清楚時，能為意思表示
    及受意思表示，並能辨識其意思表示之效果，但當意識因病
    情轉變為嗜睡或混亂時則有不足，依病歷記錄對意識之評估
    為(1)98年1月3日嗜睡；(2)98年1月3日至1月9日嗜睡或清楚；
    (3)98年1月10日混亂；(3)98年1月11日至1月19日嗜睡或清楚
    ；(4)98年2月9日至2月26日嗜睡或混亂；(5)98年5月7日清楚
    ；(6)98年6月2日混亂；(7)98年6月2日至6月11日嗜睡或混亂
    ，之後即無評估記錄等詞（見本院卷56頁），堪認丙○○於
    89年間中風後，至98年5月7日止，尚非精神障礙或其他心智
    缺陷，致不能為意思表示或受意思表示，或不能辨識其意思
    表示之效果之情形。本院為進一步瞭解丙○○之現況，通知
    抗告人及乙○○將丙○○帶至台中醫院由鑑定人進行鑑定，
    惟乙○○以抗告人在場而不願意帶丙○○至台中醫院鑑定，
    有電話記錄在卷可憑（見本院卷63頁），經本院以乙○○之
    要求，希望僅由乙○○帶丙○○至台中醫院鑑定，抗告人及
    丁○○表明願意配合乙○○之要求，有筆錄在卷可稽（見本
    院卷77頁），嗣具狀表示鑑定時，抗告人仍需在場等語（見
    本院卷83頁）。經本院於98年12月11日在台中醫院訊問鑑定
    人即台中醫院醫師陳禹超，陳禹超稱：自95年開始治療丙○
    ○，丙○○98年之情況如上開台中醫院函所述，並以98年12
    月8日丙○○因感冒發燒住院，當時評估丙○○呆滯等語（
    見本院卷75至78頁）。本院再次通知乙○○帶同丙○○前往
    台中醫院鑑定，乙○○即以抗告人告其偽造文書刑事案，而
    不願帶丙○○至醫院鑑定，有電話記錄附卷可憑（見本院卷
    81頁），抗告人亦陳稱其無法帶丙○○至醫院鑑定等語（見
    本院卷75頁）。是本院及原法院均無從於鑑定人前訊問應受
    監護宣告之人即丙○○，而本院就應受監護宣告之人丙○○
    之精神或心智狀況訊問鑑定人後，鑑定人因未就丙○○之近
    況鑑定，自無法判斷丙○○之目前之精神或心智狀況。亦即
    並無證據證明丙○○是否因精神障礙或其他心智缺陷，致不
    能為意思表示或受意思表示，或不能辨識其意思表示之效果
    。抗告人聲請為丙○○監護之宣告，即不應准許。又本院就
    現有資料，亦無從判斷丙○○是否因精神障礙或其他心智缺
    陷，致其為意思表示或受意思表示，或辨識其意思表示效果
    之能力，顯有不足之情形，自不得對丙○○為輔助之宣告。
    另本件並未對丙○○為監護之宣告，或輔助之宣告，亦無依
    民事訴訟法第六百零六條規定，對丙○○之財產，為必要之
    處分，抗告人並請求對丙○○之財產，命為必要之處分，亦
    無從准許。
  (三)由上所述，抗告人聲請為丙○○監護之宣告，不應准許。原
    法院駁回抗告人之聲請，即無不當。抗告意旨，指摘原裁定
    不當，求予廢棄，為無理由。
四、依民事訴訟法第四百九十五條之一第一項、第四百四十九條
    第一項、第九十五條、第七十八條，裁定如主文。
中    華    民    國    98    年    12    月    30    日
                民事第一庭    審判長法  官  吳火川
                                    法  官  胡景彬
                                    法  官  饒鴻鵬
以上正本係照原本作成。
如不服本裁定應於裁定送達後10日內向本院提出抗告理由狀（須
按他造人數附具繕本），並繳納抗告裁判費新台幣1,000元。
                                    書記官  林明冬
中    華    民    國    98    年    12    月    31    日
                                                      Ｓ


司法院資訊處製作；財團法人民間司法改革基金會備份。
